【裁判字號】    89,台上,4153
【裁判日期】    890714
【裁判案由】    偽造貨幣
【裁判全文】
最高法院刑事判決                              八十九年度台上字第四一五三號
    上訴人  甲○○
右上訴人因偽造貨幣案件，不服台灣高等法院高雄分院中華民國八十七年六月二日第
二審判決（八十七年度上訴字第三五三號，起訴案號：台灣屏東地方法院檢察署八十
六年度偵字第六八四四號），提起上訴，本院判決如左：
    主  文
原判決撤銷，發回台灣高等法院高雄分院。
    理  由
本件原判決認定上訴人甲○○於民國八十六年八月二十一日上午六時許，在屏東縣麟
洛鄉西勢運動公園附近，明知不詳姓名男子所交付新台幣（下同）一千元紙鈔係偽造
之通用紙幣，竟意圖供行使之用，以一萬元向該不詳姓名男子交換偽造之通用紙幣二
萬二千元（每張一千元，共二十二張）後，旋基於行使偽造通用紙幣之概括犯意，於
同日上午八時許，即從西勢村出發，沿路使用偽鈔，每次均使用一張一千元，計一次
購買水果一百元，用偽錢找回真鈔九百元；一次購買維士比藥酒一百元，用偽鈔找回
真鈔九百元；一次購買香煙二包共五十元，用偽鈔找回真鈔九百五十元；另一次於同
日上午九時許，在屏東縣竹田鄉○巷村○○路八十三號向王牽美購買啤酒二瓶共六十
元，用偽鈔找回真鈔九百四十元。嗣於同日上午九時四十分，又至屏東縣竹田鄉○○
村○○路五四號向黃秀媛購買啤酒二瓶共五十元，甲○○復行使該偽造之通用紙幣時
，經人報警當場查獲而行使未遂，並扣押其持有之偽鈔一千元紙幣共十八張（向王牽
美行使之千元偽鈔一張包括在內），以及其皮包內之真鈔分為五疊，其中九百元真鈔
三疊，九百五十元真鈔一疊，八百五十元真鈔一疊等情。因將第一審判決撤銷，改判
仍論處上訴人連續行使偽造之通用紙幣罪刑，固非無見。
惟查：(一)、科刑之判決書，須將認定之犯罪事實詳載於事實欄，然後於理由內逐一說
明其所憑之證據及認定之理由，使事實與理由相一致，方為合法，倘事實欄已有記載
，而理由欄內未加說明，僅就被告否認犯罪所持之辯解，明其不能成立之理由，即
屬違背證據法則及判決理由不備之違法。原判決於事實欄內，雖記載上訴人係意圖供
行使之用，以一萬元真鈔向不詳姓名男子交換得明知係偽造之紙鈔二十二張，每張一
千元，旋基於行使之概括犯意，每次行使一張，前三次各行使一張，分別購買水果一
百元、維士比藥酒一百元之及香煙五十元，以偽鈔找回真鈔，第四次向王牽美購買啤
酒六十元，以偽鈔找回真鈔九百四十元，第五次向黃秀媛購買啤酒五十元，正持偽鈔
一張行使時，經人報警當場查獲而未遂等情，於理由欄內，就上訴人否認犯罪所為係
該不詳姓名男子強迫伊交換，伊不知換得之紙鈔係偽鈔等語之辯解，僅以扣押之偽鈔
十八張及換取之真鈔四疊三千六百五十元，與上開扣押之偽鈔經送中央印製廠鑑定結
果，均屬偽造，有台灣銀行高雄分行第三八三二號函可稽，上開偽造紙鈔，紙質平整
，觸摸時，質感與真鈔略有不同，且偽鈔號碼均有重複等理由，認被告之辯解係卸責
之詞，不足採信。然對於上訴人連續五次「行使」該偽造之紙幣，並未明其所憑之
證據及認定之理由，遽適用刑法第五十六條、第一百九十六條第一項、第三項論處上
訴人連續行使偽造之通用紙幣罪刑，顯已違背法令。(二)、科刑之判決書，其宣示之主
文，與所載之事實及理由，前後均須相一致，且須與卷內之證據相適合，否則即有判
決理由矛盾之違法。又偽造之通用紙幣，依刑法第二百條之特別規定，係採義務沒收
主義，不問屬於犯人與否，均應宣告沒收，亦不以已經扣押者為必要，故其數額應依
職權詳加審認。本件扣押之偽造千元紙幣共有十八張（警卷第六頁），原判決於事實
欄認定上訴人向該不詳姓名男子交換得偽造之紙幣後，自麟洛鄉西勢村出發，沿途持
以行使，每次均行使一張，計一次購買水果一百元，以偽鈔找回真鈔九百元，一次購
買維士比藥酒一百元，以偽鈔找回真鈔九百元，一次購買香煙二包共五十元，以偽鈔
找回真鈔九百五十元，第四次向王牽美購買啤酒六十元，以偽鈔找回真鈔九百四十元
，第五次持向黃秀媛行使購買啤酒時，經人報警當場查獲而行使未遂，並載明上開扣
押之偽造紙幣十八張中，包括向王牽美（原判決誤植為王美牽）行使之一張偽造紙幣
在內等情。則上訴人第五次行使行為既屬未遂，自亦包含在已扣押之十八張中，連同
向王牽美行使之一張均已扣押，從而已行使而未扣押之偽造紙幣，僅有前三次分別持
以購買水果、維士比藥酒及香煙共計三張而已，總計似僅有二十一張。乃原判決於事
實及理由欄皆認上訴人向該不詳姓名男子交換所得之偽造千元紙幣共計二十二張，其
附表編號六更記載未扣押之四張，係分四次「使用」，每次行使一張，主文欄亦適用
刑法第二百條規定，就其附表所示偽造紙幣二十二張諭知沒收。前後不相適合，已有
判決理由矛盾之違誤。以上，或為上訴意旨所指摘，或為本院得依職權調查之事項，
應認原判決有發回更審之原因。                                            據
上論結，應依刑事訴訟法第三百九十七條、第四百零一條，判決如主文。
中      華      民      國    八十九    年      七      月     十四     日
                              最高法院刑事第一庭
                                  審判長法官  施  文  仁
                                        法官  張  淳  淙
                                        法官  林  永  茂
                                        法官  蕭  仰  歸
                                        法官  洪  佳  濱
      右正本證明與原本無異
                                              書  記  官
中      華      民      國    八十九    年      七      月     十九     日


司法院資訊處製作；財團法人民間司法改革基金會備份。
